臺灣高等法院民事判決
109年度勞上字第6號
上  訴  人  
即被上訴人  宋宛蓁

被上訴人即  
上  訴  人  國立臺灣師範大學

法定代理人  吳正己  


訴訟代理人  陳明暉律師
            郭令立律師                                  
上列當事人間請求給付加班費等事件，宋宛蓁、國立臺灣師範大
學對於中華民國108年10月30日臺灣臺北地方法院105年度勞訴字
第246號第一審判決提起上訴，宋宛蓁並為訴之擴張、追加，本
院於110年1月5日言詞辯論終結，判決如下：
    主      文
原判決關於命國立臺灣師範大學：㈠給付逾新臺幣壹萬壹仟伍佰
柒拾貳元，及其中新臺幣柒仟零陸拾元自民國一〇五年八月十二
日起，其中參仟零捌元自民國一〇五年十月一日起、其中新臺幣
壹仟伍佰零肆元自民國一〇五年十一月一日起，均至清償日止，
按週年利率5％計算之利息。㈡提繳勞工退休金逾新臺幣參萬伍仟
壹佰陸拾元，及該部分假執行之宣告，暨訴訟費用之裁判均廢棄
。
上開廢棄部分，宋宛蓁在第一審之訴及假執行之聲請均駁回。
國立臺灣師範大學其餘上訴駁回。
宋宛蓁上訴、擴張及追加之訴暨假執行之聲請均駁回。
第一、二審（含擴張及追加之訴部分）訴訟費用，關於國立臺灣
師範大學上訴部分，由宋宛蓁負擔十分之三，餘由國立臺灣師範
大學負擔，關於宋宛蓁上訴、擴張及追加之訴部分，由宋宛蓁負
擔。
    事實及理由
壹、程序事項：
    按於第二審為訴之變更或追加，非經他造同意，不得為之，
    但擴張或減縮應受判決事項之聲明、請求之基礎事實同一者
    ，不在此限，民事訴訟法第446條第1項、第255條第1項第2
    款、第3款定有明文。上訴人即被上訴人宋宛蓁（下逕稱宋
    宛蓁）依民國105年12月21日修正（106年1月1日施行）前勞
    動基準法（下稱修正前勞基法）第24條、第38條第4項、第 
    39條、勞工退休金條例第14條第1項之規定，起訴請求被上
    訴人即上訴人國立臺灣師範大學（下逕稱師大）給付延長工
    時工資（下稱加班費）新臺幣（下同）2,402,181元本息，
    並提繳勞工退休金154,175元至其在勞動部勞工保險局之勞
    工退休金專戶（下稱宋宛蓁勞退專戶）；嗣於本院就加班費
    、勞工退休金依序擴張請求637,933元、19,873元，另追加
    依勞動契約請求給付夜點費35,100元本息（見本院卷三第96
    頁），前二者核屬擴張應受判決事項之聲明，後者核係本於
    同一勞動契約為請求，且訴訟資料得以援用，均合於上開規
    定，應予准許。
貳、實體事項：　　
一、宋宛蓁主張：伊自96年12月1日起受僱於師大，擔任僑生先
    修班生活輔導組行政書記，負責宿舍管理工作，上班時間為
    平日上午8時至下午5時，勞基法第36條、第37條、第38條所
    定例假日、休息日、休假日、特別休假日均應休息，寒暑假
    期間每週五依師大規定，亦應休息（下稱寒暑假休息日）。
    師大自97年1月起強制伊上輪班制，每日上班時數均超過法
    定8小時，且需於國定假日、例假日、休息日、休假日、特
    別休假日、寒暑假休息日輪值上班；師大並僅以約定之基本
    工資除以240計算時薪計付加班費，而有短少之情。伊於96
    年12月至105年12月間各月基本工資、平日每小時基本工資
    、每月工作日數、時數均如附表一所示，依修正前勞基法第
    24條、第38條、第39條規定，師大應給付伊如附表一㈠至㈤所
    示之加班費計3,203,547元，已陸續給付17,600元、54,633
    元、91,200元，尚應給付3,040,114元。加班費為其工資之
    一部，以前述加班費及基本工資計算，師大應提繳如附表一
    ㈥所示勞工退休金計174,048元，已提繳7,716元，應依勞工
    退休金條例第14條第1項規定提繳166,332元。爰起訴求為命
    師大：㈠給付2,402,181元及自105年8月12日起至清償日止，
    按週年利率5％計算之利息。㈡提繳154,175元至伊勞退專戶；
    並於本院擴張，求為命師大：㈠再給付637,933元及自105年8
    月12日起至清償日止，按週年利率5％計算之利息。㈡再提繳1
    9,873元至伊勞退專戶。另師大依勞動契約約定，應給付之9
    6年12月至100年5月夜點費為33,100元，僅付24,700元，尚
    應給付8,400元；104年7月至105年12月夜點費28,700元則全
    未給付，計有35,100元未付。爰追加請求師大給付35,100元
    及自105年8月12日起至清償日止，按週年利率5％計算之利息
    。　　
二、師大則以：宋宛蓁主張者俱屬按月定給付債權，超過5年部
    分，已罹於請求權時效，均不得請求。兩造於101年1月12日
    在新北市政府勞工局，就97年至100年間每月20小時內加班
    費差額以23,522元達成和解，伊實際給付24,166元。宋宛蓁
    嗣起訴請求96年至100年間其餘加班費，業經原法院以101年
    度勞簡上字第22號判決伊應給付11,525元確定。宋宛蓁為月
    薪制勞工，約定薪資如附表一每月基本工資所示，時薪應以
    此除以240計算，其主張之附表一所示平日每小時基本工資
    有誤。兩造約定伊得視業務需要採輪班制，伊採行四週彈性
    工時，並將全體宿舍管理值班人員每月應上班時數（政府機
    關辦公日曆公告應上班日），依排班表分配於各時段，未區
    分假日、休息日與工作日，宋宛蓁歷來均按排定班表值勤而
    無異議，應可認其同意假日、休息日與工作日互換之工時分
    配；且兩造約定每月報加班時數20小時，餘以補休處理。
　　104年7月1日起宋宛蓁每日工時為8.5小時，其中0.5小時為
    休息時間，非工作時間。且宋宛蓁為輪班制人員，不適用一
    般行政人員於寒暑假期間每星期五不上班之規定，其據以請
    求給付寒暑休應休未休工資，亦無理由。伊以前述約定計算
    ，應給付之加班費均已給付，詳如附表二所示。宋宛蓁請求
    98年至100年特休假未休工資部分，已經原法院以101年度勞
    簡上字第22號判決確定，不得更行起訴；101年1月21日至10
    3年3月16日期間，雖經訴訟確認兩造間僱傭關係存在，然宋
    宛蓁實際上並未工作，與勞基法第38條所定得請求給予特別
    休假之要件不符；其於103年復職後曾請特別休假，縱有未
    休畢之情形，亦不可歸責於伊。提繳退休金部分業已包括加
    班費在內，伊約於每年3月及9月以6個月平均月薪調整申報
    ，且就不足部分已予補提繳，並無不合。夜點費業經原法院
    104年度勞簡上字第25號確定判決認屬恩惠性給予，宋宛蓁
    請求為無理由等語，資為抗辯。
三、原審判決：師大應給付宋宛蓁140,123元，及自105年8月12
    日起至清償日止，按週年利率5％計算之利息；師大應補提繳
    12,870元至宋宛蓁勞退專戶；並依聲請為附條件准、免假執
    行之宣告；駁回宋宛蓁其餘請求及假執行之聲請。宋宛蓁、
    師大就其敗訴部分各自提起上訴，宋宛蓁並為擴張、追加。
    宋宛蓁上訴聲明：
  ㈠原判決關於駁回後開第㈡、㈢項及假執行之聲請部分均廢棄。
  ㈡師大應再給付宋宛蓁2,262,058元，及自105年8月12日起至清
    償日止，按週年利率5％計算之利息。
  ㈢師大應再提繳141,305元至宋宛蓁勞退專戶。
  擴張聲明：
  ㈠師大應給付宋宛蓁637,933元，及自105年8月12日起至清償日
    止，按週年利率5％計算之利息。
  ㈡師大應提繳19,873元至宋宛蓁勞退專戶。
  追加聲明：師大應給付宋宛蓁35,100元，及自105年8月12日起
  至清償日止，按週年利率5％計算之利息。
  並均願供擔保請准宣告假執行。
  師大答辯聲明：
  ㈠上訴、擴張及追加之訴均駁回。
  ㈡如受不利判決，願供擔保請准宣告免為假執行。
  上訴聲明：
  ㈠原判決關於命師大給付14萬123元本息、提繳1萬2,870元勞工
    退休金部分及該部分假執行之宣告均廢棄。
  ㈡上廢棄部分，宋宛蓁在第一審之訴及假執行之聲請均駁回。
  宋宛蓁則答辯聲明：上訴駁回。
四、兩造不爭執事項（見本院卷二第293-294頁）：
　㈠宋宛蓁自96年12月1日起受僱於師大，擔任僑生先修班生活輔
    導組行政書記，96年12月1日起105年12月31日間約用人員契
    約書如被證19所示（見原審卷二第72-81頁）。
　㈡兩造不爭執宋宛蓁於96年12月至105年12月每月薪資如109年1
    0月8日民事上訴辯論意旨狀總表二每月基本工資欄所示。
　㈢宋宛蓁前對師大提起確認僱傭關係存在等訴訟，案經原法院1
    01年度勞訴字第202號判決僱傭關係存在，師大應自101年1
    月22日起至宋宛蓁復職之日止，按月給付宋宛蓁2萬2,557元
    ，師大不服提起上訴，本院以102年度勞上字第29號判決上
    訴駁回，師大再上訴，最高法院以103年度台上字第237號裁
    定駁回上訴確定。　　　
五、宋宛蓁主張師大強制伊上輪班制，應給付如附表一㈠至㈤所示
    加班費計3,203,547元，扣除已付部分，尚餘3,040,114元未
    付，應提繳如附表一㈥所示勞工退休金計174,048元，已提繳
    7,716元，尚應提繳166,332元，並應給付夜點費35,100元，
    均為師大否認，並以前詞置辯。兩造爭點為：㈠宋宛蓁依修
    正前勞基法第24條、第38條、第39條規定，請求師大給付3,
    040,114元，是否有理由？㈡宋宛蓁依勞工退休金條例第14條
    第1項規定，請求師大提繳勞工退休金166,332元至其勞退專
    戶，是否有理由？㈢宋宛蓁依勞動契約約定，請求師大給付
    夜點費35,100元，是否有理由？茲審酌如下：
  ㈠宋宛蓁依修正前勞基法第24條、第38條、第39條規定，請求
    師大給付3,040,114元，是否有理由？
  ⒈96年12月起至100年12月部分：
  ⑴按稱和解者，謂當事人約定，互相讓步，以終止爭執或防止
    爭執發生之契約。和解有使當事人所拋棄之權利消滅及使當
    事人取得和解契約所訂明權利之效力。民法第736條、第737
    條定有明文。且勞資爭議經調解成立者，視為爭議雙方當事
    人間之契約；當事人一方為工會時，視為當事人間之團體協
    約。勞資爭議處理法第23條亦有明文。
  ⑵經查，宋宛蓁於100年12月26日申請勞資爭議調解，主張師大
    短算加班費，97年1月1日至100年12月31日超過20小時之加
    班補休假計296日應給付加班費，此部分調查事實結果為：
    「校方在計算加班費（每月20小時內），為依勞基法第24條
    規定核算加班費，依勞方所提出之明細，自97年至100年共
    計支領528小時加班費，應補發加班費差額2萬3,522元」，
    調解結果為：「勞方加班費差額2萬3,522元部分，資方代表
    將回學校查證，若屬實同意給付（101/2/29以前）則視同調
    解成立…若不同意給付，則視同調解不成立」，有新北市政
    府勞工局勞資爭議調解紀錄可證（見原審卷一第237頁正反
    面），且師大於101年2月23日同意補發97年1月至100年12月
    止加班費差額2萬4,166元，並於101年2月29日劃撥，亦有師
    大101年2月23日師大人字第0000000000號函、匯款通知單可
    證（見原審卷一第238-241頁）。堪認97年1月1日至 100年1
    2月31日間每月加班時數20小時內之部分，業經兩造調解成
    立而成立和解，宋宛蓁應不得再起訴請求。
  ⑶按除別有規定外，確定之終局判決就經裁判之訴訟標的，有
    既判力，民事訴訟法第400條第1項定有明文。立法理由則謂
    ：「為訴訟標的之法律關係於確定之終局判決中經裁判後，
    該確定終局判決中有關訴訟標的之判斷，即成為規範當事人
    間法律關係之基準，嗣後同一事項於訴訟中再起爭執時，當
    事人不得為與該確定判決意旨相反之主張，法院亦不得為與
    該確定判決意旨相反之判斷，此即民事訴訟制度為達終局地
    強制解決民事紛爭之目的所賦予確定終局判決之效力，通稱
    為判決之實質上確定力或既判力。其積極作用在於避免先後
    矛盾之判斷，消極作用則在於禁止重行起訴。原條文第一項
    著重於一事不再理之理念，僅就禁止重行起訴而為規定，就
    作為解釋既判力之範圍及其作用而言，立法上難認充足，爰
    修正第一項」。準此，訴訟標的於確定之終局判決中經裁判
    者，除法律別有規定外，有既判力，當事人不得就該法律關
    係，更行起訴。又訴訟法上所謂一事不再理之原則，乃指同
    一事件已有確定之終局判決者而言，其所謂同一事件，必同
    一當事人就同一法律關係而為同一之請求，若此三者有一不
    同，即不得謂為同一事件，不受確定判決之拘束（最高法院
    19年上字第278號判例參照）。
  ⑷經查，宋宛蓁前於101年間以其於96年12月1日起至100年12月
    31日止每月工作超過20小時之加班時數，請求師大給付加班
    費，特別休假未休加班費，經原法院以101年度勞簡上字第2
    2號確定判決認定：96年12月之加班費請求未經宋宛蓁舉證
    證明，97年至103年度部分，以各年度之應上班時數、實際
    上班時數、加班時數、已算加班時數、未算加班時數、已補
    休時數、各年度得請求延長工時工資之小時數，及師大已給
    予之補休計算，宋宛蓁僅得請求97年度延長工時工資10,106
    元、休息日工作工資455元、因颱風未休假折抵工資690元，
    就特別休假未休部分，認宋宛蓁得請求100年度未休特別休
    假折抵工資274元，而判決師大應給付宋宛蓁1萬1,525元，
    駁回宋宛蓁其餘之訴確定（見原審卷一第78-88頁）。可見
    宋宛蓁請求師大給付96年12月加班費、97年12月1日至 100
    年12月31日間每月工作超過20小時之加班時數、96年12月至
    100年12月31日間特別休假工資部分，均經原法院101年度勞
    簡上字第22號判決確定，揆諸前開說明，其應受上開確定判
    決既判力之拘束，不得重新計算並提起本件請求。宋宛蓁以
    原法院101年度勞簡上字第22號確定判決係以整年實上班總
    時數扣除應上班總時數計算，其本件起訴係以每日計算加班
    費，主張該案與本件為不同法律關係，其無庸受拘束云云，
    顯與前開說明有違，要屬無據。 
  ⑸按利息、紅利、租金、贍養費、退職金及其他一年或不及一
    年之定期給付債權，其各期給付請求權，因五年間不行使而
    消滅，民法第126條定有明文。查加班費屬定期給付債權，
    請求權時效為5年，宋宛蓁於105年9月1日起訴請求乙節，有
    起訴狀附原法院收狀戳可證（見北勞簡卷第3頁），縱宋宛
    蓁就100年8月31日前之加班費仍有部分得請求，師大既為時
    效抗辯，亦已罹於請求權時效，而不得請求，併此敘明。
  ⒉101年1月至103年2月部分：
    宋宛蓁主張師大於101年1月21日違法解雇其，經判決確定兩
    造間僱傭關係存在，其於101年3月17日復職，訴訟期間視同
    在職人員，其特別休假未休、寒暑假休息日未休、國定假日
    應放假未放假及國定假日應補假未補假部分，師大均應給付
    加班費，即如附表一㈡、㈢、㈤所示101年1月起至103年2月部
    分。師大則以宋宛蓁於訴訟期間並未提供勞務，未上班，不
    得請求等語抗辯。經查，宋宛蓁於訴訟期間未實際提供勞務
    ，當無於其主張之日工作之可能，其主張應視同其有於各該
    期日加班，師大應給付如附表一㈡、㈢、㈤所示101年1月至103
    年2月部分之加班費，自屬無據。
  ⒊103年3月至105年12月部分：
  ⑴按中央主管機關指定之行業，雇主經工會同意，如事業單位
    無工會者，經勞資會議同意後，其工作時間得依下列原則變
    更：一、4週內正常工作時數分配於其他工作日之時數，每
    日不得超過2小時，不受前條第2項至第4項規定之限制。二
    、當日正常工時達10小時者，其延長之工作時間不得超過2
    小時。三、2週內至少有2日之休息，作為例假，不受第36條
    之限制。四、女性勞工，除妊娠或哺乳期間者外，於夜間工
    作，不受第49條第1項之限制。但雇主應提供必要之安全衛
    生設施。依85年12月27日修正施行前第3條規定適用本法之
    行業，除第1項第1款之農、林、漁、牧業外，均不適用前項
    規定。修正前勞基法第30條之1定有明文。又勞動部於88年5
    月28日指定大專院校為得適用4週彈性工時之行業，有勞動
    部109年12月10日勞動條1字第0000000000號函為證（見本院
    卷二第351-352頁）。是師大之約用人員應得適用4週彈性工
    時。經查：
  ①查宋宛蓁自97年起實際以輪班制提供勞務，乃兩造不爭；且
    兩造於103年至105年間以約用人員契約書第4條第1項約定：
    「約定乙方（即宋宛蓁）正常工作時間依甲方（即師大）規
    定辦理，每日不超過8小時…但甲方得視業務需要採輪班制或
    調整每日上下班時間」（見原審卷二第73-74頁反面），已
    可見宋宛蓁確實同意師大得採行輪班制調整每日上班時間。
    同契約第13條亦約定：「乙方應遵守甲方訂定的人事規則或
    人事規章…」；師大約用人員工作規則第19條規定第1項則：
    「約用人員每日工作不得超過8小時，每二週工作總時數不
    得超過84小時。本校得視業務需要採輪班制或彈性調整每日
    上下班時間」、第20條規定：「本校因業務需要，經勞資會
    議同意，得依下列原則調整正常工作時間：一、四週內正常
    工作時數分配於其他工作日之時數，每日不得超過2小時。
    二、當日正常工時達10小時者，其延長之工作時間不得超過
    2小時。三、二週內至少有二日之休息，作為例假，不受勞
    基法第36條之限制。…」、第24條規定：「約用人員於紀念
    日、勞動節日及其他中央主管機關規定應放假之日，均應休
    假。本校為配合政府機關公務人員實施週休二日制，經勞資
    協商同意後得依政府機關當年公告辦公日曆表，將勞基法所
    定紀念日、節日及放假日調移於工作日。約用人員每七日中
    應至少有一日之休息，作為例假日」（見原審卷一第235頁
    正反面）。參諸師大約用人員契約書乃係經校方審議通過之
    共同版本，師大林口校區宿舍管理員工作規範亦適用於該校
    區所有宿舍管理員等情。足見師大與包含上訴人在內之宿舍
    管理員於簽訂約用人員合約書時，已事先取得勞工同意實施
    輪班之彈性工時制，得調整正常工時、例假、休假及夜間工
    作時間，且每月應上班日數已調整與政府機關辦公日曆表公
    告之上班日同，應上班時數以前開日數乘以8計算，輪班時
    因應上班時數挪移之故，每日正常工時調整為10小時，如超
    過10小時，延長工時不得超過2小時。
  ②宋宛蓁雖另主張寒暑假週五依約定均應休息，師大則抗辯此
    僅適用於一般正常上班制之行政人員，不適用於輪班制人員
    ，一般正常上班制行政人員上班時間為上午8時至12時30分
    ，下午13時至17時，每日上班時數為8時30分，多的30分即
    挪至暑假期間於每星期五不上班作為補償等語。查師大彈性
    上下班差勤管理要點第2條規定：「實施對象：編制內職員
    （含未銓敘職員）、約用人員、駐衛警、技工及工友」、第
    3條規定：「辦公時間：每天上班時數8小時30分，累計延長
    服務時間於寒暑假期間補休。㈠正常上班時間：上午自8時至
    12時30分有，下午自13時至17時止，中午12時30分至13時止
    為中午休息時間。每日上班時數自簽到上班扣除中午休息時
    間至離校簽退應足8小時30分」（見原審卷一第148頁）。且
    師大於寒暑假期間調整職員、新制助教（含專案簽准納入拆
    勤管理之舊制助教）、約用人員、技工工友，調整後為週一
    至週四全天上班，留守人員依本校彈性上下班差勤管理要點
    辦理簽到退乙節，有師大105年6月8日師大人字第 00000000
    00號函、105年12月5日師大人字第0000000000號函可證（見
    原審卷一第60-61、150-151頁）。足見師大抗辯寒暑假週五
    不上班僅適用於一般正常上班制行政人員，不適用於輪班制
    人員等語，信屬有據。又宋宛蓁乃係輪班制約用人員，非適
    用一般正常上班制約用人員，前經本院認定，其主張寒暑假
    休息日均應休息云云，為無所據。
  ③從而，兩造約定採用4週彈性工時之輪班制，師大得調整宋宛
    蓁正常工時、例假、休假及夜間工作時間，且每月應上班日
    數已調整與政府機關辦公日曆表公告之上班日同，應上班時
    數以前開日數乘以8計算，輪班時因應上班時數挪移之故，
    每日正常工時調整為10小時，如超過10小時，延長工時不得
    超過2小時，可以認定。
  ⑵次按，雇主延長勞工工作時間者，其延長工作時間之工資，
    依下列標準加給：一、延長工作時間在2小時以內者，按平
    日每小時工資額加給三分之一以上。二、再延長工作時間在
    2小時以內者，按平日每小時工資額加給三分之二以上。三
    、依第32條第4項規定，延長工作時間者，按平日每小時工
    資額加倍發給。雇主經徵得勞工同意於休假日工作者，工資
    應加倍發給。修正前勞基法第24條、第39條分別定有明文。
    經查：
  ①兩造於103年至105年間以約用人員契約書第6條約定：「甲方
    （即師大）每月給付乙方（即宋宛蓁）22,557元」（見原審
    卷二第73-75頁），可見兩造約定按月計酬，宋宛蓁平日每
    小時工資額應為94元（計算式：22,557÷30÷8，元以下四捨
    五入，下同），一日工資為752元（計算式：22,557÷30）。
  ②兩造約定採用4週彈性工時之輪班制，師大得調整宋宛蓁正常
    工時、例假、休假及夜間工作時間，且每月應上班日數已調
    整與政府機關辦公日曆表公告之上班日同，應上班時數以前
    開日數乘以8計算，輪班時因應上班時數挪移之故，每日正
    常工時調整為10小時，如超過10小時，延長工時不得超過2
    小時，前經認定。又師大林口校區宿舍於103年3月至104年6
    月以前採行二班輪班制，104年7月至105年12月採三班輪班
    制，觀諸值班表即明（見本院卷二第221-287頁），以下茲
    分別說明。
  A.103年3月至104年6月部分：茲宋宛蓁於103年3月17日復職，
    復職當月雖師大林口校區宿舍管理員係採用日夜輪班制，每
    班12小時，但師大於該月僅要求宋宛蓁每班上班8小時，且
    宋宛蓁自103年4月至104年6月間與他宿舍管理員同，每班上
    班12小時，師大亦係以12小時計算其實際上班時數乙節，有
    103年3月至104年6月值班表可證（見本院卷二第221-251頁
    ）。而此段時間，依105年1月1日施行前勞基法第30條第1項
    規定，勞工正常工作時間雙週不得超過84小時；且依當時適
    用之勞基法施行細則第23條規定，勞基法第37條所定之休假
    日為19日，政府機關辦公日曆表公告之上班日則較勞基法每
    兩週最高84小時之規定，每年少給付雇主104小時畸零工時
    （2小時×52週＝104小時），師大於此期間依政府機關辦公日
    曆表公告之上班日數計算宋宛蓁應上班時數及每月正常工作
    時間，優於勞基法規定，仍應以政府機關辦公日曆表公告之
    上班日計算宋宛蓁應上班日。又以師大採行4週彈性工時而
    挪移正常工時而言，宋宛蓁各該月份實際上班日每日工作12
    小時應包含正常工時8小時，挪移自正常工時之第9、10小時
    ，及挪移自正常工時之第11、12小時，第11、12小時依修正
    前勞基法第30條之1規定，應為延長工時，惟此係自正常工
    時挪移而來，師大已就正常工時給付工資，故第11、12小時
    即彈性工時內之延長工時加班費應以平日每小時工資加計1/
    3計算。另應上班時數扣除特別休假時數後，與實際上班時
    數相較，可計算宋宛蓁當月彈性工時外加班時數，應以2小
    時內按平日每小時工資額乘以1又1/3，超過2小時部分，按
    平日每小時工資額乘以1又2/3計算，亦為師大所不爭。
  B.104年7月至105年12月部分：師大林口校區宿舍於104年7月
    至105年12月間採行三班輪班制，每班8小時30分鐘，休息時
    間30分鐘，師大計算宿舍管理員實際上班時數時係以每班8
    小時計算，有林口校區宿舍管理員104年7月至105年12月值
    班表可證（見本院卷二第253-287頁）。可見師大抗辯每日
    給予宋宛蓁30分鐘休息時間，宋宛蓁此期間工作日提供勞務
    之時數為8小時等語，信屬有據。又104年7月至104年12月間
    依105年1月1日施行前勞基法第30條第1項規定，勞工正常工
    作時間雙週不得超過84小時；且依當時適用之勞基法施行細
    則第23條規定，勞基法第37條所定之休假日為19日，以政府
    機關辦公日曆表公告之上班日計算應上班時數較勞基法為優
    ，應以計算宋宛蓁應上班時數，前經說明。至105年間依現
    行勞基法第30條第1項規定，勞工每週工作40小時，已採行
    與政府機關相同之週休二日，是如當時適用之勞基法施行細
    則第23條規定之勞基法第37條所定休假日多於政府機關行事
    曆之國定假日時，該等休假日如未休仍得請求依勞基法第39
    條計算之加班費。
  ③另兩造以約用人員契約書第4條第3項約定：「甲方（即師大
    ）如因經費受限，於請求乙方（即宋宛蓁）延長工時服務時
    ，乙方同意以補休假方式處理，不另支給延長工時之薪資」
    （見原審卷二第73-74頁反面），可見兩造業已合意得以補
    休取代加班費，是如宋宛蓁就其延長工時業已補休，應不得
    再請求加班費。
  ④茲以前述原則，計算宋宛蓁得請求之103年3月至104年6月、1
    04年7月至105年12月加班費如附表三、四所示為18,875元、
    24,816元，計43,691元。又宋宛蓁雖主張師大於103年3月至
    105年12月僅給付如附表一所示之加班費，但師大抗辯部分
    業已給付，詳如附表二所示。而依宋宛蓁於原審所提加班費
    入帳明細記載（見原審卷一第103頁），師大於103年3月至1
    05年月間已付加班費32,370元，扣除不在附表三計算範圍內
    之103年5月1日加班費251元後，總計為32,119元（按：明細
    雖記載加班費、夜點費之名目，但由宋宛蓁所提附表一㈦可
    知該等期間師大並未給付夜點費，故此應全係加班費）；且
    其中105年7月以前部分，已經師大確認業已給付（見原審卷
    一第74頁），宋宛蓁嗣改稱師大於103年3月至105年12月僅
    給付如附表一所示之加班費，難認有據；至於其餘師大抗辯
    業已給付部分則未經其提出證據證明。是以，師大就附表三
    、四所示加班費應已給付32,119元，尚有11,572元未付，宋
    宛蓁應得依修正前勞基法第24條、第39條規定請求如數給付
    。
  ⑶按修正前勞基法第38條規定：「勞工在同一雇主或事業單位
    ，繼續工作滿一定期間者，每年應依左列規定給予特別休假
    。一、1年以上3年未滿者7日。二、3年以上5年未滿者10日
    。三、5年以上10年未滿者14日。四、10年以上者，每1年加
    給1日，加至30日為止」。查宋雨津雖主張師大就104年、10
    5年特別休假未休有未給付工資之情，但宋宛蓁自96年12月
    起受僱，於104年、105年之特別休假日數為14日，由附表三
    、四可知，宋宛蓁確實均已休畢，此一主張，不足為採。
  ⒋末按給付有確定期限者，債務人自期限屆滿時起，負遲延責
    任。遲延之債務以支付金錢為標的者，債權人得請求依法定
    利率計算之遲延利息，民法第229條第1項、第233條第1項分
    別定有明文。查宋宛蓁得依修正前勞基法第24條、第39條規
    定，請求師大給付103年3月至105年12月加班費11,572元，
    前經認定；就此宋宛蓁雖主張師大應給付自105年8月12日起
    計算之遲延利息，但其中3,008元、1,504元依序為105年9月
    、10月之加班費，其最早僅得於105年10月1日、11月1日請
    求。從而，宋宛蓁依修正前勞基法第24條、第39條之規定，
    請求師大給付11,572元，其其中7,060元自105年8月12日起
    ，其中3,008元自105年10月1日起、其中1,504元自105年11
    月1日起，均至清償日止，按週年利率5％計算之利息，為有
    理由，逾此為無理由，且其依修正前勞基法第38條規定請求
    特別休假未休工資為無理由。
  ㈡宋宛蓁依勞工退休金條例第14條第1項規定，請求師大提繳勞
    工退休金166,332元至其勞退專戶，是否有理由？
  ⒈按雇主應為適用勞工退休金條例之勞工，按月提繳退休金，
    儲存於勞保局設立之勞工退休金個人專戶。雇主每月負擔之
    勞工退休金提繳率，不得低於勞工每月工資百分之六，勞工
    退休金條例第6條第1項、第14條第1項定有明文。
  ⒉96年12月至100年8月部分：
    經查，勞工退休金條例第14條第1項規定雇主應按月為勞工
    提繳勞工退休金，宋宛蓁依此規定請求師大提繳差額，此屬
    按月定期給付債權，依民法第126條規定因5年不行使而消滅
    ，其於105年9月1日起訴請求，師大既為時效抗辯，則100年
    8月31日以前之請求，均已罹於請求權時效。
  ⒊100年9月至100年12月部分：
    經查，100年9月至100年12月間，宋宛蓁每月薪資為22,557
    元，觀諸附表一、二即明。又宋宛蓁與師大於100年12月26
    日就100年以前每月加班時數20小時內部分之金額為24,166
    元（各月明細見原審卷一第239頁，其中100年9月、10月、 
    11月、12月加班費依序為564元、2,820元、564元、1,254元
    ）成立調解一事，前經本院認定，可認兩造就各該月份之加
    班費數額已有合意。且就此段期間加班20小時外部分，業經
    原法院以101年度勞簡上字第 22號確定判決認均已補休完畢
    而未能請求等節，前亦經認定。是以，宋宛蓁之100年9月、
    10月、11月、12月實際工資依序為23,121元、25,377元、23
    ,121元、23,811元，應各以月提繳工資24,000元、
　　26,400元、24,000元、24,000元之級距提繳勞工退休金。又
    師大實際以24,000元之級距提繳乙節，有提繳資料可證（見
    原審卷一第26頁），宋宛蓁主張之附表一關於此一部分容有
    錯誤。則師大應僅需就100年11月部分再為宋宛蓁提繳勞工
    退休金144元【計算式：（26,400－24,000）×6％】。
  ⒋101年至103年2月部分：
    經查，宋宛蓁前以師大於101年1月21日終止勞動契約不合法
    為由，對師大提起確認僱傭關係存在等訴訟，案經原法院10
    1年度勞訴字第202號判決僱傭關係存在，師大應自101年1月
    22日起至宋宛蓁復職之日止，按月給付宋宛蓁22,557元，師
    大不服提起上訴，本院以102年度勞上字第29號判決上訴駁
    回，師大再上訴，最高法院以103年度台上字第237號裁定駁
    回上訴確定，且宋宛蓁於103年3月17日復職乙節，為兩造所
    不爭。兩造間僱傭關係既於101年1月至103年2月間仍存，師
    大依勞工退休金條例第14條第1項規定即負有為宋宛蓁提繳
    勞工退休金之義務。又22,557元之月提繳工資為22,800元，
    6％為1,368元，師大於101年1月僅提繳48元，有105年10月份
    勞工退休金計算名冊可證（見原審卷一第110頁反面），且1
    03年1月、2月如數提繳乙節，為兩造不爭。是師大應為宋宛
    蓁提繳之101年1月至102年12月勞工退休金為32,784元【計
    算式：（1,368×24）－48】。
  ⒌103年3月至105年12月部分：
    經查，宋宛蓁於103年3月至105年12月約定薪資為22,557元
    ，以此加計附表三、四所示加班費，計算其當月實際工資、
    月提繳工資、應提繳勞工退休金，並依提繳資料所示提繳工
    資額（見原審卷一第26-27頁），計算宋宛蓁得請求提繳之1
    03年3月至105年12月勞工退休金差額如附表五所示，則宋宛
    蓁應得請求提繳此段期間之差額2,232元。
  ⒍依上，宋宛蓁得依勞工退休金條例第14條第1項規定，請求師
    大提繳勞工退休金35,160元（計算式：144＋32,784＋2,232）
    。
  ㈢宋宛蓁依勞動契約約定，請求師大給付夜點費35,100元，是
    否有理由？
  ⒈按確定判決之既判力，以訴訟標的經表現於主文判斷事項為
    限，判決理由雖無既判力，但法院於判決理由中，就訴訟標
    的以外，當事人主張之重要爭點，若本於當事人事實審言詞
    辯論之結果已為判斷時，對此重要爭點所為之判斷，除有顯
    然違背法令，或當事人已提出新訴訟資料，足以推翻原判斷
    之情形外，法院在判斷之同時，應解為同一當事人就該已經
    法院判斷之重要爭點之法律關係，不得作相反之主張或判斷
    ，始符民事訴訟上誠信原則，此即學理上所謂爭點效、禁反
    言（最高法院98年台上字第911號判決意旨參照）。
  ⒉查原法院104年度勞簡上字第25號確定判決認定：依證人李耀
    德證述宋宛蓁受僱師大採行二班輪班制工作時，宿舍管理員
    皆依排定日期輪值日班或夜班，103年4月以前值夜班之同仁
    ，凌晨2點至5點可在寢室休息，給付夜點費是要給同仁買宵
    夜，不曉得他們要吃什麼，所以給100元等語，認輪值夜班
    人員並無工時較長或工作較辛苦之情事，師大縱曾給付夜點
    費，亦難認係勞務之對價，師大辯稱夜點費係給予購買點心
    之費用，屬一恩惠性給與，並非工資，其得單方取消等語，
    應屬可採等節，其判斷並無顯然違背法令，宋宛蓁亦未提出
    新訴訟資料，足以推翻原判斷，或舉證證明前揭判斷顯失公
    平，揆諸前開說明，原法院104年度勞簡上字第25號前開之
    認定應生爭點效，宋宛蓁不得再為相反之主張，本院亦不得
    為相異之判斷。則師大自104年7月起取消夜點費，應無違兩
    造間勞動契約之約定。
  ⒊宋宛蓁雖以97年4月至100年4月值班表主張師大該段期間應給
    付之夜點費如附表一㈦所示，計33,100元，師大僅付24,700
    元，尚有差額8,400元未付。然該等值班表乃係由李德耀按
    月製作，逐層送核，參諸師大為國立大學，會計室通常依此
    記載給付，並衡以宋宛蓁於附表一所列師大實付夜點費金額
    亦與其於原審所提不同（見原審卷三第241-248頁）等情，
    則97年4月至100年4月值班表上載之其上既已記載夜點費之
    數額若干，應可認已記載於該等值班表上之夜點費業已給付
    。是宋宛蓁主張有差額8,400元未付，難認有據。
  ⒋是以，宋宛蓁依勞動契約約定，請求師大給付夜點費35,100
    元，為無理由。
六、綜上所述，宋宛蓁依修正前勞基法第24條、第39條、勞工退
    休金條例第14條第1項之規定，請求：㈠師大應給付11,572元
    ，及其中7,060元自105年8月12日起，其中3,008元自105年1
    0月1日起、其中1,504元自105年11月1日起，均至清償日止
    ，按週年利率5％計算之利息。㈡師大應提繳勞工退休金 35,1
    60元至其勞退專戶，均有理由，應予准許；逾此部分之請求
    ，為無理由，應予駁回。從而原審就超過上開應予准許部分
    ，為師大敗訴之判決，自有未洽，師大上訴意旨指摘原判決
    此部分不當，求予廢棄改判，為有理由，爰由本院廢棄改判
    如主文第二項所示。至於上開應准許部分，原審為師大敗訴
    之判決，並無不合。師大仍執陳詞，指摘原判決此部分不當
    ，求予廢棄改判，為無理由，應駁回其上訴。另其他不應准
    許部分（即宋宛蓁請求師大㈠再給付2,262,058元，及自105
    年8月12日起至清償日止，按週年利率5％計算之利息。㈡再提
    繳141,305元至宋宛蓁勞退專戶），原判決為宋宛蓁敗訴之
    諭知，並駁回其此部分假執行之聲請，核無不合，宋宛蓁上
    訴意旨指摘原判決此部分不當，求予廢棄改判，並無理由，
    應駁回其上訴。至宋宛蓁於本院另擴張請求：㈠師大應給付
    宋宛蓁637,933元，及自105年8月12日起至清償日止，按週
    年利率5％計算之利息。㈡師大應提繳19,873元至宋宛蓁勞退
    專戶。並追加依勞動契約，請求師大應給付宋宛蓁35,100元
    ，及自105年8月12日起至清償日止，按週年利率5％計算之利
    息，則為無理由，應予駁回，其假執行之聲請，亦失所附麗
    ，應併駁回。
七、本件事證已臻明確，兩造其餘之攻擊或防禦方法及所用之證
    據，經本院斟酌後，認為均不足以影響本判決之結果，爰不
    逐一論列，附此敘明。
八、據上論結，本件師大上訴為一部有理由、一部無理由，宋宛
    蓁上訴、擴張及追加之訴均為無理由，依民事訴訟法第450
    條、第449條第1項、第79條，判決如主文。
中　　華　　民　　國　　110 　年　　1 　　月　　19　　日
                  勞動法庭
                        審判長法  官  李慈惠
                              法  官  謝永昌
                              法  官  趙雪瑛
正本係照原本作成。
國立臺灣師範大學不得上訴。
宋宛蓁如不服本判決，應於收受送達後20日內向本院提出上訴書
狀，其未表明上訴理由者，應於提出上訴後20日內向本院補提理
由書狀（均須按他造當事人之人數附繕本）上訴時應提出委任律
師或具有律師資格之人之委任狀；委任有律師資格者，另應附具
律師資格證書及釋明委任人與受任人有民事訴訟法第466條之1第
1項但書或第2項（詳附註）所定關係之釋明文書影本。如委任律
師提起上訴者，應一併繳納上訴審裁判費。
中　　華　　民　　國　　110 　年　　1 　　月　　19　　日
　　　　　　　　　　　　　    書記官  郭晋良
附註：
民事訴訟法第466條之1（第1項、第2項）：
對於第二審判決上訴，上訴人應委任律師為訴訟代理人。但上訴
人或其法定代理人具有律師資格者，不在此限。
上訴人之配偶、三親等內之血親、二親等內之姻親，或上訴人為
法人、中央或地方機關時，其所屬專任人員具有律師資格並經法
院認為適當者，亦得為第三審訴訟代理人。